臺灣板橋地方法院民事判決　　　　　　　　　　　　九十二年度簡上字第三０三號
　　上　訴　人　壬○○
　　訴訟代理人　丙○○○
　　上　訴　人　乙○○
　　　　　　　　庚○○
　　　　　　　　丁○○
　　　　　　　　戊○○
　　被上訴人　　甲○○○
　　訴訟代理人　粘舜權律師
右當事人間請求給付會款事件，上訴人對於中華民國九十二年六月三十日本院板橋簡
易庭九十一年度板簡字第三○一號第一審判決提起上訴，於中華民國九十三年八月十
八日言詞辯論終結，本院判決如左：
    主  文
原判決關於命上訴人壬○○、乙○○、庚○○、丁○○、戊○○給付部分，及該部分
假執行之宣告，暨除確定部分外訴訟費用之裁判均廢棄。
右開廢棄部分（除命上訴人壬○○給付自民國九十一年二月二十七日起至民國九十一
年五月二十日止按年息百分之五計算之利息外），被上訴人在第一審之訴駁回。
第一審（除確定部分外）及第二審訴訟費用由被上訴人負擔。
    事  實
甲、上訴人方面：
壹、上訴人壬○○、乙○○部分：
一、聲明：
    (一)原判決不利上訴人部分廢棄。
    (二)右開廢棄部分，被上訴人在第一審之訴駁回。
二、陳述：除與原判決記載相同者，茲引用之外，補稱：
    (一)系爭合會係丙○○○經其子乙○○、媳壬○○、弟媳賴林燕珠、壬○○之弟藍
      健福之同意後，以其等名義參加會首陳素英之合會，所有聯絡事宜及金錢往來
      均由丙○○○本人處理，乙○○、壬○○、賴林燕珠、藍健福從未曾參與。
    (二)又丙○○○借用壬○○、乙○○名義參加之合會均已得標，並有三張簽收會款
      之收據，其中二紙均係丙○○○本人親自簽收，另一紙係因丙○○○剛好外出
      ，會首陳素英請乙○○代為簽收會款，待丙○○○回家後再將會款轉交丙○○○。
    (三)原審認定乙○○及壬○○同意由丙○○○名義參加合會，乙○○及壬○○依代
      理規定仍應繳納所積欠之死會會款，及上訴人與丙○○○、賴林燕珠並未提出
      與會首陳素英結算或會首同意債權讓與之字據，認上訴人舉證不足。惟查民法
      債編修正前之合會關係僅存在於會首與各個會員間，各會員間並無債之關係，
      而會員每有借用他人名義參加多會份，及會首均向同一人收、付款之情形，此
      際會首及會員間之真意均僅有借用他人名義之人為會員，其他會單上之人並不
      發生權利義務關係，不僅以會單上之名義人認定合會契約之當事人。上訴人壬○○及乙○○既將其名借予丙○○○使用，故在上訴人、丙○○○及會首陳素
      英間均可認定實際參與合會之人為丙○○○，有關合會結算事務應由丙○○○
      與陳素英為之，與上訴人無關，上訴人自不負給付死會會款之責。
    (四)即令乙○○及壬○○應負給付死會會款之責，惟查丙○○○另以賴林燕珠之名
      義參加陳素英任會首，自八十五年五月五日起至八十九年六月五日止之合會，
      為一活會、一死會；另丙○○○以藍健福名義參加陳素英召集自八十七年八月
      二十五日起至九十一年五月二十五日止之合會，每會一萬元，仍為活會，嗣後
      於陳素英倒會時，丙○○○即將賴林燕珠及藍健福會款債權讓與上訴人，以抵
      銷上訴人名義所積欠之會款債權，並已向陳素英表示，依法債權讓與於讓與人
      通知債務人時即已生效，不需債務人承諾，經抵銷後，上訴人即毋庸再負給付
      死會會款之責。
三、證據：除援用第一審所提證據外，補提收據影本一件、律師函影本一件、會單影
    本二件；另聲請訊問證人丙○○○。
貳、上訴人丁○○、庚○○、戊○○部分：
一、聲明：
    (一)原判決不利上訴人部分廢棄。
    (二)右開廢棄部分，駁回被上訴人在第一審之訴。
二、陳述：除與原判決記載相同者，茲引用之外，補稱：
    (一)八十八年十月三十日上訴人丁○○得標時，得知其參加之合會遭會首陳素英冒
      標，在權利未受尊重下，即要求陳素英說明並切會。
    (二)被上訴人於原審所提跟會明細表不實在，蓋庚○○部分應係二活會，丁○○部
      分亦係二活會，其中三十日之合會遭陳素英冒標，自屬活會，嗣陳素英交付二
      紙支票，二十萬元之支票已經兌現，五十萬元之支票未獲兌現，戊○○參加十
      日之合會共二會，一死會、一活會，另二十日之會為一死會。
    (三)八十八年十一月二十日得標時亦未收到會款，經會首陳素英之夫辛○○表示，
      願將其名下臺北縣樹林市○○街十五號、十七號不動產以新臺幣（下同）六百
      萬元出售予丁○○等三人，並以部分會款抵銷買賣價金。
    (四)前開不動產買賣事件，經上訴人於八十八年十一月二十三日委由信義房屋以五
      百五十萬元仲介斡旋，雙方未達合意；另於同年十一月二十五日由陳素英及其
      子己○○，以六百萬元與上訴人丁○○等達成合意，十一月二十六日在信義房
      屋之仲介人員見證下，簽訂買賣合約書，當時辛○○、陳素英、己○○均在場
      ，買賣雙方同意抵銷會款三百十四萬八千八百元，剩餘價款於交屋時由上訴人
      給付，進入履約保證專戶由信義房屋仲介人員交付。
    (五)惟查於八十九年十一月十日前開樹林市○○街十五號、十七號房屋遭陳素英之
      其他債權人王明雄聲請鈞院以八十九年度民執松字第一八一六八號查封，經上
      訴人丁○○提起第三人異議之訴，惟經鈞院判決駁回，目前仍再聲請再審中，
      而系爭樹林市○○街十五號、十七號房屋已被拍賣，由王明雄取得所有權，上
      訴人戊○○、丁○○、庚○○在活會會款抵銷不動產價款，卻遭變更，致權益
      受影響，上訴人自有權拒絕給付會款。
三、證據：除援用第一審所提證據外，補提收據影本一件、委託書影本一件、買賣斡
    旋金收據影本一件、不動產買賣合約書影本一件、本票影本十件、支票影本三件
    、本院民事執行處函影本一件、存證信函影本一件、判決影本一件；另聲請訊問
    證人辛○○、己○○。
乙、被上訴人方面：
一、聲明：駁回上訴。
二、陳述：除與原判決記載相同者，茲引用之外，補稱：
    (一)上訴人壬○○、乙○○部分：
      1.代理人於代理權限內，以本人名義所為之意思表示，直接對本人發生效力，
        民法第一百零三條定有明文，故上訴人壬○○、乙○○既同意丙○○○以其
        等名義參加陳素英之合會，對本人自發生效力，況乙○○復曾親自簽收會款
        ，足證二人確實有跟會，至於其等是否曾參與合會之運作，或委由丙○○○
        代理均不影響其為會員之效力。
      2.否認賴林燕珠及藍健福對陳素英之活會會款債權存在，且其對陳素英之會款
        債權之主體為賴林燕珠、藍健福，與本件會款債務之債務人壬○○、乙○○
        不同壬○○、乙○○自不得主張抵銷。
    (二)上訴人庚○○、丁○○、戊○○部分：
      1.否認上訴人庚○○等提出之不動產買賣契約書等證物之真正，上訴人應舉證
        證明該等證物為真正。
      2.被上訴人於原審提出會首陳素英所列跟會明細單及債權讓渡書之記載相符，
        足證上訴人庚○○等所言不實。
三、證據：除援用第一審所提證據外，補提魯安有限公司變更登記事項卡影本一件、
    選定當事人同意書一件、債權讓與同意書一件。
丁、本院依職權調閱本院九十一年度訴字第一四七三號第三人異議之訴事件案件。
    理  由
一、被上訴人對上訴人壬○○聲明擴張及減縮部分：
    被上訴人起訴時係請求壬○○給付十五萬元及自起訴狀繕本送達翌日起至清償日
    止之法定遲延利息，並自九十年十二月二十五日起至九十一年五月二十五日止，
    按月給付原告一萬元（見原審卷(一)第九頁），嗣於訴訟程序進行中之九十二年五
    月二十九日更正其聲明為上訴人壬○○應給付被上訴人二十一萬元及自九十一年
    五月二十一日起至清償日止之法定遲延利息（見原審卷(三)第六十頁），其中就起
    訴時已屆期部分之利息係屬減縮，就未屆期部分併請求利息則屬擴張聲明，於法
    尚無不合。嗣於上訴人上訴後，被上訴人復於九十三年二月十三日減縮其聲明為
    上訴人壬○○應給付二十一萬元及自九十一年五月二十一日起至清償日止之法定
    遲延利息（見本院卷第一四三頁），核屬減縮其訴之聲明，依民事訴訟法第二百
    五十五條第一項第三款，於法均無不合。
二、選定當事人部分：
    (一)被上訴人於九十三年二月十三日雖以民事聲請暨答辯狀撤回選定當事人之選定
      ，而以選定人本人名義向上訴人請求給付（見本院卷第一四三頁），惟查其並
      未依民事訴訟法第四十二條之規定以文書證之，其撤回選定之程式於法尚有不
      合，自不生撤回選定之效力，嗣亦經被上訴人於本院準備程序中表明其不撤回
      選定當事人之合意（見本院卷第一五五頁準備程序筆錄所載），故本件尚不發
      生撤回選定當事人之效果，先予敘明。
    (二)按多數有共同利益之人，不合於民事訴訟法第四十條第三項非法人團體之規定
      者，得由其中選定一人或數人為全體起訴或被訴，九十二年二月七日修正公布
      ，同年九月一日施行前之民事訴第四十一條第一項定有明文，且修正前此項規
      定「為全體起訴或被訴」，解釋上應認必須由被選定人以外有共同利益之人全
      體選定之（見該條修正理由），故若非被選定人以外有故同利益之人全體選定
      時，其選定當事人自屬不合法。又按除本法別有規定外，修正民事訴訟法於其
      施行前發生之事項亦適用之，但因舊法所生之效力，不因此而受影響，民事訴
      訟法施行法第二條亦有明文，是在九十二年九月一日修正民事訴訟法第四十一
      條施行前之選定當事人行為，仍須以被選定人以外之全體為選定之，否則其選
      定即屬不合法。
    (三)經查被上訴人與其他選定人（除日揚公司外）於原審起訴前，先於九十年十二
      月三日同意選定劉榮聰為被選定人（見原審卷(一)第八十三頁、第八十四頁）提
      起本件訴訟，嗣於九十二年五月二十九日將被選定人更換為被上訴人（見原審
      卷(三)第六十九頁至第七十二頁）。惟查被上訴人於本院準備程序中先後二次自
      認選定人編號三十二日揚公司部分係以公司名義跟會，事實上係該公司法定代
      理人鄭思明參加合會，合會契約之當事人應為鄭思明等語（見本院卷第一四○
      頁、第一五四頁準備程序筆錄），惟被上訴人於原審提出於本院之選定當事人
      同意書之文書未經日揚公司簽名或蓋章（見原審卷(一)第八十三頁、第八十四頁
      ），經本院於九十三年四月二日當庭依民事訴訟法第二百七十二條準用第四十
      九條之規定，命被上訴人於五日內補正日揚公司部分於原審為訴訟所必要允許
      之欠缺（見本院卷第一五五頁準備程序筆錄所載），惟被上訴人於九十三年四
      月十六日竟補正訴外人魯安有限公司選定當事人同意書（見本院卷第一六九頁
      ），該同意書上復將訴外人魯安有限公司之名稱記載為「日揚魯安有限公司」
      ，且魯安有限公司法定代理人係謝俊卿，亦非被上訴人所稱之鄭思明，足證訴
      外人魯安有限公司與被上訴人於原審所提選定當事人同意書附表編號第三十二
      號所載之日揚公司其法律上人格顯非同一，復經本院通知被上訴人提出日揚公
      司之公司變更登記事項卡及法定代理人鄭思明之最新
      提出魯安有限公司之變更登記事項卡影本一件（見本院卷第二一一頁），自難
      認被上訴人已合法補正選定當事人程式之欠缺，其於原審起訴時之選定當事人
      程式應屬不合法。
    (四)惟按選定當事人之制，旨在求取訴訟程序之簡化，以達訴訟經濟之目的。其被
      選定人之資格，固屬當事人之適格事項，而為法院依職權所應調查者，惟被選
      定人之資格如有欠缺，依民事訴訟法第五十條明文準用同法第四十八條、第四
      十九條追認及補正之規定，於法院定期命其補正不為補正前，應不得以當事人
      不適格為由駁回其訴，且被選定人本身均為『共同利益人』，苟其與選定人間
      對於訴訟標的非屬必須合一確定之固有必要共同訴訟，縱其被選定之資格有所
      欠缺，並於法院命其補正後未為補正，仍難認就其本人部分，無實施訴訟之權
      能，法院不得據以駁回該本人之訴（最高法院八十年台上字第一八二八號判例
      意旨參照）。
    (五)被上訴人於原審由其他選定人選定為本件訴訟為原告之當事人，其選定當事人
      程式雖屬不合法，然查本件被上訴人請求給付會款之原因事實係其與其他選定
      人受讓訴外人陳素英對上訴人之會款債權，且選定人與被選定人間係約定按照
      其等對陳素英之債權比例分受會款（見本院卷第一三二頁準備程序筆錄），足
      證系爭會款債權對被上訴人及其他選定人而言係屬可分之金錢債權，揆諸前開
      說明，被上訴人與其他選定人間對於訴訟標的非屬必須合一確定之固有必要共
      同訴訟，雖其被選定之資格有所欠缺，並於本院受命法官依民事訴訟法第二百
      七十二條第一項準用第四十九條規定命其補正後未能合法補正，惟就被上訴人
      本人部分，仍有實施訴訟之權能，本院猶不得據以駁回該本人之訴，法院須為
      實體之審理。復核其餘選定人除日揚公司外，於原審均已將其受讓自陳素英之
      所有會款債權讓與被上訴人（見原審卷(三)第六十七頁至第六十八頁），故本院
      仍應究被上訴人受讓自陳素英及其嗣後受讓自除日揚公司外之選定人之會款債
      權為實體之審理，尚不得以本件起訴為不合法，而駁回被上訴人全部之訴訟，
      均合先敘明。
三、被上訴人起訴主張其與侯村河等五十五人（見原審卷(三)第六十七頁、第六十八頁
    讓與被上訴人債權之債權人名冊所載，其中編號十三、十四均係簡賴首，另扣除
    被上訴人本人及編號三十二之日揚公司，故係五十五人）參加訴外人陳素英自八
    十五年五月五日起在其住處陸續召集如附表所示共計十九會合會（會單及活、死
    會進行情形見原審卷(一)第二十一頁至第八十頁，召集時間及會份數一覽表見原審
    卷(一)第八十一頁），嗣陳素英於八十八年十月及十一月間陸續倒會，經陳素英於
    八十九年三月十七日將其對上訴人之死會會款債權讓與被上訴人及侯村河等五十
    五人在內，共計五十六名活會會員，侯村河等五十五人復於九十二年五月二十五
    日將受讓自陳素英之會款債權讓與被上訴人（見原審卷(三)第六十七頁、第六十八
    頁），而上訴人均係陳素英所召集合會之死會會員，上訴人壬○○尚欠二十一萬
    元、乙○○尚欠八萬元、庚○○尚欠二十四萬元、丁○○尚欠十八萬元、戊○○
    尚欠三十六萬元，爰依合會及債權讓與之法律關係，請求上訴人壬○○、乙○○
    、庚○○、丁○○、戊○○分別給付被上訴人二十一萬元、八萬元、二十四萬元
    、十八萬元、三十六萬元，及上訴人壬○○自九十一年五月二十一日起，其餘上
    訴人自起訴狀繕本送達翌日起，均至清償日止，按年息百分之五計算之利息等語
    （被上訴人訴之聲明見原審卷(三)第六十頁以下，其中對上訴人壬○○部分之聲明
    雖擴張為二十七萬元及自九十二年五月二十一日起算之遲延利息，並經原審判命
    壬○○應給付二十七萬元及自九十一年二月二十七日起之遲延利息。而壬○○就
    逾二十一萬元之本金部分固亦提起上訴，惟經被上訴人於上訴後之九十三年二月
    十三日減縮其逾二十一萬元部分之聲明，上訴人亦無異議而為本案之言詞辯論，
    自屬同意被上訴人撤回逾二十一萬元部分之請求，該部分已發生撤回之效力，故
    本院就逾二十一萬元部分即毋庸再予審酌，至逾九十一年五月二十一日起算之遲
    延利息部分則屬訴外裁判，詳後述）。
四、上訴人壬○○、乙○○則以其等為夫妻，其等係由乙○○之母丙○○○向其等借
    用名義參加陳素英召集之合會，惟實際締結合會契約之人既係丙○○○，不得僅
    以會單上之名義人認定合會契約之當事人，伊等自毋庸負給付死會會款之責，即
    令認伊等係合會契約之當事人，惟丙○○○另以賴林燕珠及藍健福名義參加陳素
    英之合會，其中賴林燕珠為一活會一死會，藍健福仍為活會，嗣陳素英倒會時，
    丙○○○即將賴林燕珠、藍健福之活會會款債權讓與上訴人，以抵銷上訴人名義
    所積欠之死會會款，並已向陳素英表示，經抵銷後，上訴人即毋庸再負給付死會
    會款之責等語抗辯。
五、上訴人丁○○、庚○○、戊○○則以其等參加陳素英之合會均由丁○○處理，丁○○於八十八年十月三十日得標時，即發現遭陳素英冒標，且被上訴人於原審所
    提跟會明細表記載不實在，庚○○、丁○○均係二活會，戊○○參加十日之合會
    為一活會、一死會，另二十日之會為一死會。而丁○○於八十八年十一月二十日
    再標得陳素英任會首之合會時，亦未收到會款，陳素英並宣布倒會，經陳素英之
    夫辛○○表示願將其所有臺北縣樹林市○○街十五號、十七號房地以六百萬元出
    售予丁○○，並以會款抵銷買賣價金，並於八十八年十一月二十六日委由信義房
    屋仲介斡旋而簽訂買賣契約書，同意抵銷會款三百十四萬八千八百元，剩餘價款
    於交屋時由上訴人給付，該價款並進入履約保證專戶由信義房屋仲介人員交付，
    伊等既於八十八年十一月二十六日與陳素英及其夫辛○○約定以會款債權抵充部
    分買賣價金，陳素英對其等已無會款債權，被上訴人自不得再向其等請求給付會
    款等語，資為抗辯。
六、按民法債編修正前發生之債，除民法債編施行法有特別規定外，不適用修正施行
    後之規定；又民法債編八十八年四月二十一日修正條文自八十九年五月五日施行
    ，民法債編施行法第一條後段、第三十六條第二項分別定有明文。因民法債編第
    十九節之一有關合會之規定，係八十八年四月二十一日經總統令所公布增訂，依
    前開規定，在八十九年五月五日前基於合會關係所發生之債，並無現行民法第十
    九節之一以下有關合會規定之適用，訴外人陳素所召集如附表所示十九會合會契
    約，均係八十九年五月五日現行民法債編修正施行前所成立，則基於該等合會所
    發生之權利義務關係，自無現行民法債編第十九節之一以下關於合會規定之適用
    ，合先說明。
七、次查被上訴人主張其與侯村河等五十五人均參加由陳素英召集如附表所示之合會
    ，嗣陳素英於八十八年十月、十一月間陸續倒會，經陳素英於八十九年三月十七
    日將對上訴人之死會會款債權讓與被上訴人及侯村河等五十五人，侯村河等五十
    五人復於九十二年五月二十五日將受讓自陳素英對上訴人之死會會款債權讓與被
    上訴人之事實，業據被上訴人提出債權人名冊一件、印鑑證明影本一件、債權讓
    與書影本一件、同意書一件、會單影本十九件、活死會情形影本十九件、未繳死
    會會款金額明細表五件（見原審卷(一)第十八頁至第八十二頁）為證，核與證人陽
    文瑜律師於原審證述陳素英讓與死會會款債權予被上訴人及侯村河等五十五人之
    情節均相符（見原審卷(二)第十三頁），自堪採信為真實。
八、復按債權之讓與，依民法第二百九十七條第一項之規定，非經讓與人或受讓人通
    知債務人，對於債務人固不生效力，惟法律設此規定之本旨，無非使債務人知有
    債權讓與之事實，且讓與之通知，為通知債權讓與事實之觀念通知，原得以言詞
    或文書為之，不需何等之方式，故讓與人與受讓人間成立債權讓與契約時，債權
    即移轉於受讓人受讓人對於債務人主張受讓事實行使債權時，既足使債務人知有
    債權讓與之事實，即應認兼有通知之效力，（最高法院二十二年上字第一一六二
    號、四十二年台上字第六二六號判例意旨參照）。
九、經查被上訴人與侯村河等五十五人之原被選定人劉榮聰於原審九十一年八月二十
    日言詞辯論期日表示以起訴狀繕本送達作為對上訴人債權讓與之通知（見原審卷
    (二)第一七一頁），又侯村河等五十五人於九十二年五月二十五日將債權再讓與予
    被上訴人，被上訴人九十二年五月二十九日聲請狀繕本送達時，既已表明被上訴
    人向上訴人行使權利之意思，自兼有通知債權讓與事實之效力，無待上訴人之同
    意與否。
十、次查上訴人壬○○及乙○○抗辯其非合會契約之當事人，而係丙○○○向其等借
    用名義參加合會，應認丙○○○始為合會契約之當事人，即令壬○○及乙○○係
    合會契約之當事人，惟丙○○○另以賴林燕珠及藍健福之名義參加陳素英召集之
    合會，對陳素英仍有活會債權，嗣陳素英倒會後，丙○○○即向陳素英表示以賴
    林燕珠之債權與壬○○、乙○○之死會會款債務抵銷，即賴林燕珠將其對陳素英
    之會款債權分別讓與二十一萬元、八萬元予壬○○、乙○○，供其等與陳素英抵
    銷等語。經查：
    (一)按合會契約係屬債權債務契約，而債之關係為特定人間之權利義務關係。債權
      債務之主體，應以締結契約之當事人為準，故凡契約上所載明之債權人，不問
      其實際情形如何，對於債務人當然得行使契約上之權利，而且債權人只能向債
      務人請求給付，而不能向債務人以外之人請求給付（最高法院院四十三年台上
      字第九九號、十八年上字第一九五三號判例、八十六年度台上字第三六二○號
      、九十二年度台上字第一八三四號判決意旨參看）。又代理人於代理權限內，
      以本人名義所為之意思表示，直接對本人發生效力，民法第一百零三條第一項
      亦有明文。
    (二)上訴人壬○○、乙○○既同意丙○○○以其等名義參加陳素英召集之合會，壬○○、乙○○即係合會契約之當事人，丙○○○則係其等代理人，丙○○○以
      其等名義標得合會，亦對本人即壬○○、乙○○發生效力，復核上訴人乙○○
      並曾親自簽收會款，有被上訴人於原審提出之收據影本一紙為證（見原審卷(一)
      第一一○頁），上訴人乙○○亦自認該收據為真正，故壬○○、乙○○自負給
      付死會會款之義務。
    (三)惟查上訴人壬○○、乙○○以丙○○○另以賴林燕珠及藍健福之名義參加陳素
      英召集之合會，其等仍有活會，於陳素英倒會後即與陳素英切會，以賴林燕珠
      對陳素英之活會會款債權讓與壬○○、乙○○供其等抵銷等語。經查丙○○○
      於原審及本院審理時迭證稱：「我用我兒子乙○○、壬○○、林燕珠的名字加
      會，我自己也有入會，我自己那會在八十八年十一月二十五日標到，標到一萬
      元那會，得標金三十幾萬元，都沒有給我，我當時跟他講說有一個每月五日開
      標的二萬元，是林燕珠的要跟她抵，她說好，是要抵乙○○跟壬○○的，這是
      八十八年十一月二十八日在陳素英家，當時有我跟林燕珠一起去」（見原審卷
      (二)第十七頁）、「乙○○跟壬○○的部分都是我簽的，因為他們的會都是我跟
      的，簽名表示都有拿到錢，但是我還有四個活會，我是現在主張要跟她抵，在
      她生前我跟她說要抵這會，在八十八年十一月二十五日又去跟她說要跟她抵，
      跟她抵掉以後還有剩，就是我自己還有壬○○的會都跟她抵掉」（見原審卷(二)
      第四十八頁）、「他欠我的活會總共四個，我本人名字有一個，是八十七年八
      月二十五日開標的活會，還有一個藍健福是八十七年八月二十五日開的標的活
      會，還有林燕珠兩萬，是八十五年五月五日開標的，因為這些都是我用他們的
      名字來跟會的，我是這些活會債權拿去跟乙○○、壬○○的死會相抵」（見原
      審卷(二)第一○三頁），丙○○○所言究係八十八年十一月二十五日抑或同年月
      二十八日與陳素英約定，先後雖有些微出入，惟查其係於九十一年五月九日、
      九十一年六月六日於原審作證，距八十八年十一月間陳素英倒會已近三年，其
      記憶難免模糊，尚不得以證人丙○○○就此等細節未能清楚記憶，或丙○○○
      、賴林燕珠與乙○○、壬○○間有親戚關係，遽認其等證言率皆不足採信。復
      核證人賴林燕珠於原審亦證稱：「林阿鸞用我的名義去跟會跟兩個會，都是二
      萬元，一個死會，一會活會，我有與林阿鸞一起去找陳素英談，去跟陳素英抵
      ，還有剩，但詳細情形是林阿鸞與陳素英談的，我並不清楚」（見原審卷(二)第
      一六八頁），其所言與丙○○○同去找陳素英談會款抵銷之經過亦均相符，另
      證人藍健福於原審審理時證稱：「林阿鸞是我姊姊（即上訴人壬○○）的婆婆
      ，用我跟我姊姊的名義去跟會，原告告我姊姊壬○○的會款都是她婆婆跟的，
      其他至於他們之間有無與會首做任何的抵銷我並不清楚」（見原審卷(二)第一六
      八頁），足證丙○○○與賴林燕珠確曾同去前往陳素英家中以藍健福與賴林燕
      珠對陳素英之會款債權與陳素英對乙○○、壬○○之死會會款抵銷。再查依被
      上訴人於原審提出之會單所載，林燕珠確實參加陳素英召集如附表編號一之合
      會，且為一死會、一活會（見原審卷(一)第二十二頁反面編號二十一、二十二）
      ，另藍健福亦確實參加如附表編號十七之合會，為活會（見原審(一)第七十二頁
      反面編號十六），則陳素英於交付予被上訴人之會單上亦記載賴林燕珠為一活
      會、一死會，另藍健福為一活會，經核既均與證人丙○○○所述完全相符。而
      其中賴林燕珠參加之如附表編號一之活會，其會期自八十五年五月五日至八十
      九年六月五日止，至八十八年十一月陳素英倒會時，以每會二萬元計算，賴林
      燕珠之死會尚有八會，惟尚有活會四十二會，故陳素英尚欠賴林燕珠六十八萬
      元之死會會款，自堪認定。
    (四)又按債務人於受通知時，所得對抗讓與人之事由，皆得以之對抗受讓人；債務
      人於受通知時，對於讓與人有債權者，如其債權之清償期，先於所讓與之債權
      ，或同時屆至者，債務人得對於受讓人，主張抵銷，民法第二百九十九條第一
      項、第二項分別定有明文。查丙○○○於陳素英倒會後，固曾於八十八年十一
      月二十五日或八十八年十一月二十八日前往陳素英家中以賴林燕珠對陳素英之
      活會會款債權與陳素英對乙○○、壬○○之死會會款債務抵銷，陳素英亦表同
      意，惟查前開為抵銷意思表示之主動債權及被動債權之債權債務主體既有不同
      ，丙○○○所為之抵銷意思表示自難認為有效，雖不生合法抵銷之效力。惟上
      訴人乙○○、壬○○上訴後已表明因賴林燕珠參加陳素英之合會均由丙○○○
      代理，故丙○○○已將賴林燕珠之活會會款債權讓與上訴人壬○○、乙○○各
      二十一萬元、八萬元（見本院卷第一一九頁、第一二○頁），足證依證人丙○○○所為證言之真意，係其代理林賴燕珠將對陳素英之活會會款債權在二十一
      萬元及八萬元之範圍內，讓與予乙○○及壬○○，且林賴燕珠對陳素英之會款
      債權與陳素英對乙○○、壬○○之會款債務均因陳素英倒會而應行清算，故於
      同時屆清償期。上訴人乙○○、壬○○受讓林賴燕珠前開活會會款債權時，其
      等對於讓與人陳素英既有債權，且其債權與陳素英之債權均同時屆清償期，上
      訴人乙○○、壬○○自得對於受讓人即被上訴人主張抵銷，故經抵銷後，被上
      訴人即不得再請求乙○○、壬○○給付死會會款。
    (五)綜上所述，上訴人乙○○、壬○○既受讓賴林燕珠對陳素英之會款債權，復以
      之與被上訴人受讓自陳素英處之死會會款債權抵銷，被上訴人即不得再向乙○○、壬○○請求給付會款。
十一、再查上訴人庚○○、丁○○、戊○○抗辯其等參加陳素英之合會，均由丁○○
      代理，嗣丁○○前往標會時，發現陳素英有冒標情事，陳素英倒會後結算結果
      ，陳素英尚欠伊等三人會款三百十四萬八千八百元，伊等隨即於八十八年十一
      月二十六日與陳素英切會，協議由陳素英之夫辛○○提供其所有之臺北縣樹林
      市○○街十五號、十七號房地作價六百萬元予伊等抵償，差額則由伊等補足，
      並由信義房屋仲介人員代為斡旋簽訂不動產買賣契約，故伊已未積欠陳素英會
      款，被上訴人提出之跟會明細表與事實不符等語。經查：
      (一)按債權人受領他種給付以代原定之給付者，其債之關係消滅，民法第三百十
        九條定有明文。
      (二)上訴人丁○○等主張已與陳素英切會之事實，業據其於本院提出陳素英手寫
        切會計算表影本一件、委託書影本一件、買賣斡旋金收據影本一件、不動產
        買賣合約書影本一件、本票影本十件為證（見本院卷第九十二頁至第一一○
        頁）。
      (三)被上訴人雖概否認上訴人所提前揭私文書之真正，惟查丁○○確有向辛○○
        買受臺北縣樹林市○○街十五號、十七號房屋及其坐落土地，嗣並就土地辦
        理所有權移轉登記，惟因建物部分未經保存登記，復經陳素英之債權人王明
        雄聲請本院以八十九年度民執松字第一八一六八號強制執行前開備內街十五
        號、十七號鐵皮建物之所有權，由丁○○提起第三人異議之訴，經本院九十
        一年度訴字第一四七三號受理，而陳素英之夫辛○○於該事件中亦證稱：「
        備內街這兩棟房子我買土地的時候上面就有建物，後來我要蓋工廠的時候覺
        得太小，所以就整個拆掉重新搭建，：：：後來我是全部都賣給原告，十五
        號及十七號兩間房子我原來買的時候就登記我太太的名字，土地是我的，想
        說這樣比較有保障，因為任何一方不能獨立處分，我是以六百萬賣給楊丁○○包含十五號在內，其中十三萬原告是說要整修內部，所以扣掉，原告是透
        過仲介開票子給我，總共拿了五百八十七萬元：：：土地是我的，上面的房
        子是我太太的，因為沒有保存登記，也沒有甚麼證據可以證明，想說既然是
        違章建築也沒什麼重要性，就用我的名義一起去賣，：：：因為我太太有欠
        原告三百多萬元，所以該部分是互相抵銷，本來我是不曉的這件事，後來我
        太太才告訴我是會錢。當初我賣系爭房屋的時候，我太太有同意」（見本院
        九十一年度訴字第一四七三號第三人異議之訴案卷第四十七頁至第四十八頁
        ）、「土地部分有所有權狀，房屋沒有權狀，因為我們欠楊丁○○三百多萬
        元，所以將房屋賣給她：：：系爭房屋賣給丁○○是我太太的意思，因為我
        太太陳素英欠丁○○的錢：：：房屋賣了六百萬元除去我們欠的三百萬元，
        其他的錢都有給我，系爭房屋賣給丁○○的事情我太太知道，因為債務是她
        欠的，出售房屋、土地是我們二人一起賣的」（見九十二年度上易字第二七
        一號卷第六十一頁至第六十二頁），辛○○所言因陳素英尚積欠丁○○三百
        多萬元之會款，始以陳素英所有樹林市○○街十五號、十七號房屋及辛○○
        所有之坐落土地出售予丁○○以清償陳素英所欠會款債權等情，與上訴人丁○○等主張切會情節均相符合，復核與上訴人提出之不動產買賣合約書上記
        載買賣價款總金額為六百萬元，其他約定事項第四點：「雙方合意，甲乙雙
        方之債權債務新台幣佰壹拾肆萬捌仟捌佰元正，乙方為發票人計樹林農會
        本票五張、商業本票五張，暫放信義代書事務所保管，做為尾款之給付價款
        ，於交屋日一併交付予乙方簽收（乙方發票人姓名為楊陳素英）甲方：丁○○，乙方：己○○」（見本院卷第一○○頁），交款記錄亦記載「八十八年
        十一月二十六日本票計十張，合計金額新臺幣佰壹拾肆萬捌仟捌佰元正」
        （見本院卷第一○二頁）之記載亦均相符，並有上訴人提出之本票影本十件
        為證（見本院卷第一○四頁至第一○八頁）及上訴人給付買賣價金之支票影
        本三件（見本院卷第一○九頁至第一一○頁），是陳素英確以其所有之前開
        房屋及辛○○所有之土地代物清償予上訴人，應堪認定，況經上訴人與陳素
        英結算結果，陳素英尚欠丁○○等會款三百十四萬八千八百元，自難認陳素
        英對上訴人丁○○、戊○○、庚○○尚有死會會款債權。
      (四)被上訴人雖以陳素英於八十九年三月十七日將死會會款債權讓與被上訴人及
        侯村河等五十五人時，其交付之死會會單上記載上訴人庚○○、丁○○及戊○○分別二死會（如附表編號一、八之合會各一會）、二死會（如附表編號
        一、三之合會各一會）、三死會（如附表編號十二共二會、編號八之合會）
        ，尚積欠死會會款二十四萬元、十八萬元及三十六萬元，惟查此僅係陳素英
        於如附表所示合會倒會時就活死會所為單方面之記載，上訴人丁○○等既抗
        辯陳素英冒標其等參加之會份，則該會單之記載是否完全與事實相符並非無
        疑。況該會單並未記載上訴人丁○○等已與陳素英切會之事實，亦難僅以會
        單之記載，遽認上訴人尚有死會會款未清償。復核依前所述，陳素英係於八
        十八年十一月二十六日即已與上訴人丁○○等為切會即代物清償之約定，故
        斯時陳素英即以其與辛○○之不動產過戶予丁○○等以抵償對其等之三百餘
        萬元債務，自難認陳素英對上訴人丁○○等尚有會款債權或其他債權存在，
        故嗣後陳素英於八十九年三月十七日自已無對丁○○等之債權足供讓與被上
        訴人及侯村河等五十五人，被上訴人及侯村河等五十五人亦無受讓債權可言
        。故上訴人丁○○等自毋庸負給付死會會款予被上訴人之責。
      (五)綜上所述，上訴人丁○○、庚○○、戊○○既於八十八年十一月二十六日與
        陳素英達成切會之協議，經結算陳素英尚積欠其等三百十四萬八千八百元之
        債權，並由陳素英以其與辛○○所有之樹林市○○街房地過戶予丁○○以代
        物清償陳素英積欠丁○○等之債務，則陳素英於嗣後之八十九年三月十七日
        即無對丁○○等之會款債權可讓與被上訴人侯村河等五十五人，被上訴人亦
        無債權可受讓，故被上訴人請求上訴人丁○○、庚○○、戊○○給付死會會
        款，均屬無據。
十二、上訴人乙○○、壬○○既受讓賴林燕珠對陳素英之會款債權，復以之與被上訴
      人受讓自陳素英處之死會會款債權抵銷；上訴人丁○○、庚○○、戊○○復於
      八十八年十一月二十六日與陳素英切會，並由陳素英以前開房地代物清償對丁○○等所負之債務三百十四萬八千八百元，自難認陳素英尚有債權可供讓與他
      人。從而，被上訴人依據會款及債權讓與之法律關係，請求上訴人壬○○、乙○○、庚○○、丁○○、戊○○分別給付二十一萬元、八萬元、二十四萬元、
      十八萬元、三十六萬元，及上訴人壬○○自九十一年五月二十一日起，其餘上
      訴人自起訴狀繕本送達翌日起，均至清償日止，按年息百分之五計算之利息，
      為無理由，應予駁回，原審就此部分判命上訴人給付，並依職權為假執行之宣
      告，尚有未洽。上訴意旨指摘原判決此部分不當，求予廢棄改判，為有理由。
      爰由本院將原判決此部分予以廢棄改判，如主文第二項所示。
十三、至原審判命壬○○應自九十一年二月二十七日起算至九十一年五月二十日止之
      遲延利息部分，因被上訴人於原審僅請求壬○○自九十一年五月二十一日起算
      之遲延利息，惟原審竟判命壬○○應自九十一年二月二十七日起算之法定遲延
      利息，原審判決關於判命壬○○給付自九十一年二月二十七日起至九十一年五
      月二十日止之遲延利息，屬訴外裁判，復經壬○○提起上訴，自應由本院廢棄
      該部分之判決。
十四、據上論結，本件上訴為有理由，依民事訴訟法第四百三十六條之一第三項、第
      四百五十條、第七十八條、判決如主文。
中　　　華　　　民　　　國　　九十三　　年　　　八　　　月　　三十一　　日
                                臺灣板橋地方法院民事第一庭
                                    審判長法  官  許瑞東
                                          法  官  黃信滿
                                          法  官  周舒雁
右正本證明與原本無異
本判決不得上訴
中　　　華　　　民　　　國　　九十三　　年　　　八　　　月　　三十一　　日
                                          書記官  張坤校
┌──────────────────────────────────────┐
│附表：（單位：新臺幣）                                                      │
├──┬───────────────────┬────────┬──────┤
│編號│　　　　起　　會　　日　　期　　      │連會首之會員人數│　每會金額　│
├──┼───────────────────┼────────┼──────┤
│ １ │八十九年五月五日中午十二時三十分      │五十一人        │二萬元      │
├──┼───────────────────┼────────┼──────┤
│ ２ │八十九年五月五日中午十二時四十分      │五十一人        │二萬元      │
├──┼───────────────────┼────────┼──────┤
│ ３ │八十六年二月二十八日中午十二時三十分  │三十六人        │二萬元      │
├──┼───────────────────┼────────┼──────┤
│ ４ │八十六年二月二十八日中午十二時三十五分│三十六人        │二萬元      │
├──┼───────────────────┼────────┼──────┤
│ ５ │八十六年二月二十八日中午十二時四十分  │四十一人        │一萬元      │
├──┼───────────────────┼────────┼──────┤
│ ６ │八十六年五月十日中午十二時五十分      │三十九人        │二萬元      │
├──┼───────────────────┼────────┼──────┤
│ ７ │八十六年五月十日下午一時              │三十九人        │一萬元      │
├──┼───────────────────┼────────┼──────┤
│ ８ │八十六年六月二十日中午十二時四十分    │四十一人        │一萬元      │
├──┼───────────────────┼────────┼──────┤
│ ９ │八十六年八月二十五日中午十二時四十分  │三十三人        │一萬元      │
├──┼───────────────────┼────────┼──────┤
│ １０ │八十六年八月二十五日中午十二時五十分  │三十三人        │一萬元      │
├──┼───────────────────┼────────┼──────┤
│  │八十六年九月十日中午十二時三十分      │四十一人        │二萬元      │
├──┼───────────────────┼────────┼──────┤
│  │八十六年九月十日中午十二時四十分      │四十一人        │一萬元      │
├──┼───────────────────┼────────┼──────┤
│  │八十六年十月十五日中午十二時四十分    │三十七人        │二萬元      │
├──┼───────────────────┼────────┼──────┤
│  │八十六年十一月十五日中午十二時五十分  │三十七人        │二萬元      │
├──┼───────────────────┼────────┼──────┤
│  │八十七年八月十五日中午十二十三十分    │五十七人        │三萬元      │
├──┼───────────────────┼────────┼──────┤
│  │八十七年八月二十五日下午一時          │四十七人        │一萬元      │
├──┼───────────────────┼────────┼──────┤
│  │八十七年八月二十五日下午一時五分      │四十七人        │一萬元      │
├──┼───────────────────┼────────┼──────┤
│  │八十七年八月二十五日下午一時十分      │四十七人        │一萬元      │
├──┼───────────────────┼────────┼──────┤
│  │八十八年七月二十五日中午十二時三十分  │五十七人        │二萬元      │
└──┴───────────────────┴────────┴──────┘
